【裁判字號】    88,訴,2755
【裁判日期】    891102
【裁判案由】    損害賠償
【裁判全文】
臺灣臺中地方法院民事判決  八十八年訴字第二七五五號
    原      告  丙○○
    法定代理人  丁○○
                蕭彩雲
    訴訟代理人  簡芳潔律師
    被      告  戊○○        .
    訴訟代理人  鄭秀珠律師
    複 代理 人  黃紫芝律師
                乙○○        .
                甲○○        .
右當事人間請求損害賠償事件，本院判決如左：
    主      文
被告應給付原告新台幣陸拾萬肆仟陸佰零肆元，及自民國八十八年九月二日起至清償
日止，按週年利率百分之五計算之利息。
原告其餘之訴駁回。
訴訟費用由被告負擔五分之二；餘由原告負擔。
本判決原告勝訴部分於原告以新台幣貳拾萬壹仟元供擔保後，得假執行。但被告如於
假執行程序實施前，以新台幣陸拾萬肆仟陸佰零肆元為原告預供擔保，免為假執行。
原告其餘假執行之聲請駁回。
    事      實
甲、原告方面：
  壹、聲明：被告應給付原告新台幣（下同）二百十七萬三千八百六十九元及自起訴
      狀繕本送達翌日起至清償日止，按週年利率百分之五計算之利息，並願供擔保
      請准為假執行之宣告。
  貳、陳述：
    一、被告於民國八十七年三月二十日下午二十三時四十分許，駕駛車牌號碼Ｂ二
        －○二二一號自小客車由台中市○○路沿文心路左轉大墩十七街方向行駛，
        竟疏於注意，致撞及駕駛車牌號碼ＧＶＳ－二七八號機車，由公益路沿文心
        路往大隆路方向之原告發生碰撞，使原告受有左側鎖骨、兩側股骨、下頷骨
        骨折、下頷骨粉碎性骨折、左手撕裂傷、牙齒掉落之傷害，刑事部分經以八
        十八年度交易字第三九號刑事判決處被告徒刑三月在案。復按刑事卷附台中
        市警察局交通事故調查表所示，事故發生後原告所駕駛之機車係右倒慢車道
        位置，後輪距大墩十七街中心線為五公尺，足見原告當時穿越十字路口已近
        完成，而機車倒地處即為碰撞位置（地面未見刮痕，可見機車並未向前滑動
        ），而就現場位置，足見被告左轉不當，且被告於事故發生後向到場之警員
        自承「當時號誌為何我未注意，只知前車有好幾輛左轉，而我也跟著左轉」
        業經到場處理警員記載於肇事現場圖，而被告於鈞院刑事庭審理時亦自承「
        我未注意對方車輛過來」，是被告未注意號誌即行左轉，復未注意車前狀況
        ，即貿然轉彎，橫阻在原告車輛前方，致原告無法閃避而碰撞，被告具有過
        失甚明。
    二、原告依民法第一百八十四條第一項前段、第一百九十三條、第一百九十五條
        、第一百九十六條，得請求被告負損害賠償責任，茲分述如下：
    （一）機車修理費用：原告騎用之機車 (法定代理人丁○○所有，讓與損害賠償
          請求權予原告)於本次車禍毀損，修理費用一萬八千五百元。
    （二）醫療費用：原告遭被告撞傷，於八十七年三月二十一日凌晨送醫急救，於
          四月十一日出院，共計二十二天，有診斷證明與醫藥費收據為證，復於八
          十八年四月二十日入院手術拆除骨折固定器，四月二十四日出院，四月三
          十日拆線，合計共花費醫藥費二十八萬零三百六十九元。
    （三）增加生活上開支費用：原告因本件車禍致口內左上正中門牙、左上側門牙
          、右上正中門牙、右上側門牙、左下正中門牙、側門牙、第一小臼齒、第
          二小臼齒、右下正中門牙、側門牙、第一小臼齒、第二小臼齒脫落等傷害
          ，需製作假牙植入口腔，以恢復正常之咀嚼、吞嚥、言語等功能，原告曾
          至澄清綜合醫院中港分院製作上顎固定式、下顎活動式之假牙，計花費六
          萬元，然原告現年僅十八歲，身體仍在發育，採用假牙治療耐用時間不長
          ，數年後需花費六萬餘元或更高費用重新製作，且原告係「上顎正中、側
          門牙缺損、下顎右側第二小臼齒到左側第二小臼齒合計十四顆缺損」，診
          斷結果為「患者因缺牙區過長，不宜用傳統假牙修復，另考慮齒槽骨吸收
          萎縮之弊害，應以植牙修復較佳」，故請求植牙費用八十三萬元。
    （四）減少工作收入部分：原告原本在日進舍鑰匙行擔任鎖匙、五金、刻印學徒
          ，每月之收入一萬五千元，自八十七年三月二十一日起即因受傷無法工作
          ，出院後仍繼續休養，至八十八年五月二日方勉強回復上班，前後共計休
          養十三個月，共計損失收入為十九萬五千元。被告主張原告擔任學徒，工
          作單純且靜態云云，然鑰匙、五金、刻印學徒其工作內容繁雜，舉凡店內
          之各項工作如招呼客人、打掃工作外，尚須於師傅外出時陪同攜帶工具材
          料等，而一般日常活動更不用說，是其工作活動性甚大，實不如被告想像
          之簡單，況原告所受傷害屬重大難治，癒合時間較長，是原告休養至足堪
          負擔工作之程度，自有必要。
    （五）減少勞動能力部分：原告之牙齒脫落，依勞工保險殘廢給付標準表（下稱
          殘廢給付表）第四十二項「因遭受意外傷害致牙齒缺損十顆以上者」，屬
          於第十一級殘廢給付，給付標準為一百六十日。再者原告雙腿股骨骨折，
          因股骨為人體重要支撐結構，其癒合速度緩慢，且縱使癒合亦無法回復原
          來強度，且容易因天氣變化而產生疼痛之後遺症，其活動能力大受障礙，
          終生遺存行動障礙，依殘廢給付表第一百四十四項「兩下肢均遺存運動障
          礙者」，屬於第六級殘障，給付天數為五百四十日，故原告所減少勞動能
          力之給付標準為七百日，按每月工資一萬五千元計算，減少勞動能力三十
          五萬元。另原告並非依勞保條例規定請領給付，自毋庸達完全殘廢，以免
          加害人得以脫免或減輕其賠償責任。
    （六）精神慰撫金部分：請求五十萬元。
   三、本件事故依台灣省車輛行車事故覆議鑑定委員會八十九年四月二十四日府覆
       議字第八九○一七四號函覆「本案因涉及號誌問題，本會無法覆議，另丙○
       ○無照駕駛機車超速行駛，有違規定」，被告亦抗辯原告具有過失，主張減
       輕或免除賠償，惟按「不法侵害他人之身體、健康、名譽或自由者，被害人
       雖非財產上之損害，亦得請求賠償相當之金額，民法第一百九十五條第一項
       定有明文。此項非財產上之損害賠償，並不以被害人無過失者為限」（最高
       法院七十年度台上字第七一○號判決參照），依前揭判決見解，被害人非財
       產上損害之發生既可歸責於加害人之過失，加害人即須負擔賠償責任，而不
       論被害人是否有過失。況按本件車禍係因被告違反其注意義務違規左轉所致
       ，原告於事故當時雖尚未取得駕駛執照，但原告駕駛機車已有一段時日，技
       術上已甚熟練，且其行車時已盡注意義務，縱其無照超速駕車有違規定，但
       原告駕駛並無過失可言，不具過失責任甚明，無須就本件事故負責，被告請
       求減免數額，顯無理由。
  參、證據：提出診斷書、刑事判決、機車行車執照、權利讓渡契約書、機車委修估
      價單、醫療費用收據、牙科診所估價單、員工職務證明書、相片各乙件為證。
乙、被告方面：
  壹、聲明：駁回原告之訴。如受不利判決，願供擔保免為假執行。
  貳、陳述：
    一、按損害賠償之債，以有損害之發生與責任原因之事實，並二者之間具有相當
        因果關係為成立要件，最高法院四十八年台上字第四八一號判例參照。原告
        所為本件請求係依鈞院八十八年度交易字第三九號刑事判決所認定事實，惟
        查該刑事判決未囑託鑑定單位就本件案發經過作一鑑定遽認被告有過失行為
        及被告之過失行為與原告所受傷害間有相當因果關係，顯與法未合。
    二、按刑事判決所為事實之認定，於獨立民事訴訟之裁判時，無拘束民事訴訟之
        效力，如民事庭斟酌全辯論意旨及調查證據之結果，依自由心證，為與刑事
        判決相異之認定，不得謂為違法︵最高法院四十一年台上字第一三○七號判
        例參照︶查鈞院囑託台灣省車輛行車事故覆議鑑定委員會覆議之結果，雖認
        本案涉及號誌問題無法覆議，惟該覆議亦指出原告係無照駕駛機車超速行駛
        ，且依本件警繪現場圖，應可看出肇事衝突點在路口處，再參酌兩造所駕車
        輛係被告所駕汽車右前門凹損、原告所駕機車車頭、車輛側撞及原告無照超
        速駕駛等情狀，應可研判出原告直行車未讓被告已完成左轉彎車輛先行，本
        件事故發生又無證據證明為被告過失行為所致，原告主張應無理由。
    三、原告請求金額不實在：
      (一)機車修理費：原告並無明確舉證證明其所騎乘機車於案發當時之受損部位
        ，僅提出遠在台北縣三重市之德富機車行估價單乙紙為憑，顯無足採。原
          告指德富機車行為原告法定代理人丁○○之友開設，允諾以優惠價格代為
          修復云云，但機車價值一般約在四、五萬元上下，其零件代替性甚高，修
          理機車通常就近為之，原告家住南投縣，將機車送至台北縣修理，實與常
          情有違。況原告並未提出託運證據證明該車確至位於三重市之德富機車行
          修理，其據德富機車行估價單請求修理費，不足採信。
      (二)醫療費：依原告提出之醫療費用明細表實無法得知係因本件所受傷害而支
          出。
      (三)增加生活上開之費用：八十八年十二月二十七日澄清醫院澄敬字第七八五
          號函表明原告全部之缺牙已於八十八年七月二十八日完成製作假牙，費用
          六萬元整，其缺牙既已製作假牙恢復正常之咀嚼、吞嚥、言語功能，何有
          植牙之需？原告亦未舉證加以說明植牙之必要性，僅提出私人診出具之估
          價單請求被告賠償高額植牙費用，自不足採
      (四)減少工作收入：原告主張其係鑰匙、五金、刻印學徒，工作內容繁雜且活
          動性甚大云云，惟未提出任何證據以實其說，自不足採。且原告已於八十
          七年四月十一日出院，足見身體健康已無大礙，縱其同年四月二十日再度
          入院，惟亦已於同年月二十四日出院，顯見原告所受之傷早已痊癒，應無
          須休養長達十三月之久，故原告請求減少工作收入部分，應屬過高。
      (五)減少勞動能力：原告請求減少勞動能力部分之損失係依勞工保險殘廢給
          付標準，惟按被保險人因普通傷害經治療終止後，並經保險自設或特約醫
          院診斷為永久殘廢者，始得請求殘廢給付 (勞工保險條例第五十三條、施
          行細則第八十八條至九十條) ，原告並未經過中央衛生主管機關評鑑合格
          地區醫院以上之醫院鑑定，且未提出其他證據證明其勞動能力確有受損，
          此部分之請求，自無理由。
      (六)精神慰撫金：查原告係因無照超速駕駛致受傷害，其請求精神慰撫金，應
          無理由。
      (七)按損害之發生或擴大，被害人與有過失者，法院得減輕賠償金額或免除之
          ，民法第二百十七條第一項定有明文。退步言之，縱認原告得請求，尚請
          鈞院參酌原告對本件損害之發生有無照及超速駕駛等過失行為，減少請求
          之賠償金額。
  參、證據：提出張漢威著「車禍肇事鑑定之研究」節本乙件為證，並聲請向台灣省
      車輛行車事故覆議鑑定委員會為鑑定。
丙、本院依職權調閱本院八十八年度交易字第三九號刑事案件全卷，並依聲請囑託台
    灣省車輛行車事故覆議鑑定委員會就本件車禍為鑑定，另向澄清醫院中港分院函
    查原告所受傷害及減少勞動能力之比例，向尚品牙醫診所函查原告牙齒缺損之治
    療情形。
    理      由
一、按訴狀送達後，原告不得將原訴變更或追加他訴，但經被告同意或不甚礙被告之
    防禦與訴訟終結者不在此限。又前條規定與左列行無礙：擴張或縮減應受判決事
    項之聲明，民事訴訟法第二百五十五條第一項、第二百五十六條第二款訂有明文
    。原告就損害賠償各項金額計算後，因總和增加，而擴張應受判決事項之聲明，
    為貳百壹拾柒萬參千捌佰陸拾玖元，並無礙被告之防禦與訴訟終結，應予准許，
    核先述明。
二、原告主張：被告於民國八十七年三月二十日下午二十三時四十分許，駕駛車牌號
    碼Ｂ二－○二二一號自小客車由台中市○○路沿文心路左轉大墩十七街方向行駛
    ，應注意車前狀況，並隨時採取必要之安全措施，且依當時情形，又無不能注意
    之情形，竟疏於注意，致與當時原告無照駕駛車牌號碼ＧＶＳ－二七八號之由公
    益路沿文心路往大隆路方向行經該處，兩車相撞，原告機車之車頭撞到被告自小
    客車之右前門處，使原告受有左側鎮骨、兩側股骨、下頷骨骨折、下頷骨粉碎性
    骨折、左手撕裂傷、牙齒掉落之傷害，其刑事部分業據本院八十八年度交易字第
    三九號刑事判決處被告徒刑三月在案。被告雖辯稱：原告係無照駕駛機車超速行
    駛，本件肇事現場在文心路、大墩十七街路口處，參酌被告所駕汽車右前門凹損
    、原告所駕機車車頭、車輛側撞等情狀，足見原告直行車未讓被告已完成左轉彎
    車輛先行，被告並無過失云云。查本件車禍因涉及號誌問題，依卷附跡證資料無
    法鑑定，有台灣省車輛行車事故覆議鑑定委員會八十九年四月二十四日府覆議字
    第第八九０一七四號函可按，惟車禍發生後原告機車右倒於文心路往大隆路方向
    大墩十七街中心線往北約五公尺之慢車道上，有台中市警察局交通警察隊肇事現
    場圖附於刑事卷可參，足見事故發生時被告已完成左轉進入路口，原告亦已近通
    過該路口，原告超速行駛機車行經肇事路口疏未注意車前狀況固有過失，被告在
    左轉行進中，確有未注意車前狀況並採取必要之安全措施，亦有過失，自堪認定
    。原告依民法第一百八十四條第一項前段、第一百九十三條第一項、第一百九十
    五條第一項前段之規定，自得請求被告賠償原告所受損害。
三、按「因故意或過失，不法侵害他人之權利者，負損害賠償責任」；「不法侵害他
    人之身體或健康者，對於被害人因此喪失或減少勞動能力或增加生活上之需要時
    ，應負損害賠償責任」；「不法侵害他人之身體、健康者，被害人雖非財產上之
    損害，亦得請求賠償相當之金額」；「不法毀損他人之物者，應向被害人賠償其
    物因毀損所減少之價額」；「損害賠償，除法律另有規定或契約另有訂定外，應
    以填補債權人所受損害及所失利益為限」，民法第一百八十四條第一項前段、第
    一百九十三條第一項、第一百九十五條第一項前段、第一百九十六條、第二百十
    六條分別定有明文，本件原告所受傷害，係由被告過失行為所致，自應負損害賠
    償責任。爰計算其金額如下：
（一）機車修理費用：原告主張其法定代理人丁○○所有之機車因本件車禍車頭全毀
      ，須支付修理費一萬八千五百元，其損害賠償請求權已讓與原告，業據提出機
      車行車執照、估價單、權利讓渡契約書各乙件為證，查該機車為三陽廠牌排氣
      量一二四西西重型機車，其車頭全毀有前開台中市警察局交通警察隊肇事現場
      圖為證，雖原告提出之估價單並非原告住家之中部縣市出具，惟其項目除後蓋
      四個不能認與機車車頭之毀損有關，其餘項目含車台、車蓋、前叉、碼表、前
      輪、車手各乙支金額合計一萬五千五百元部分，仍得作為損害賠償金額之計算
      依據。又原告以新零件更換被損之舊零件，其修理費自應將零件折舊部分予以
      扣除。該機車係八十二年六月二十六日領照，機車行照有效日期至九十年六月
      二十六日，其耐用年數應以八年為宜，依定率遞減法每年折舊千分之一二五，
      該車於八十七年三月二十日被撞之日更換零件部分之折舊額為九千三百五十八
      元，扣除折舊後原告得請求零件修理費六千一百四十二元（計算式： 15500×
      0.125×4.83＝9358， 00000-0000=6142）。 是原告於此範圍內之請求，及其
      法定遲延利息，應予准許。
（二）醫療費用：原告主張其因本件車禍支出醫藥費二十八萬零三百六十九元，業據
      提出澄清醫院醫療費用收據二紙為證，其各項費用均載明費別，其日期亦均在
      原告因本件車禍受傷治療期間，依原告受傷之情形觀之，核屬必要之醫療費用
      ，應予准許。
（三）增加生活上開支費用：原告因車禍致受口內左上正中門牙、左上側門牙、右上
      正中門牙、右上側門牙、左下正中門牙、側門牙、第一小臼齒、第二小臼齒、
      右下正中門牙、側門牙、第一小臼齒、第二小臼齒缺失等傷害，由澄清綜合醫
      院中港分院製作假牙，上顎缺牙予以固定假牙製作，下顎假牙予以活動假牙製
      作，全部假牙已於八十八年七月二十八日完成製作，費用共計六萬元，有澄清
      醫院中港分院八十九年一月十三日澄敬字第○二八號函可按。另原告係「上顎
      正中、側門牙缺損、下顎右側第二小臼齒到左側第二小臼齒合計十四顆缺損」
      、「患者因缺牙區過長，不宜用傳統假牙修復，另考慮齒槽骨吸收萎縮之弊害
      應以植牙修復較佳」，有尚品牙醫診所診斷證明書二紙及該診所八十九年八月
      七日尚牙德字第００一號覆本院函及病歷表在卷足憑，足見以植牙方式修復原
      告牙齒之脫落、缺損，依原告受傷之情形，確屬必要，原告請求按實際所需植
      牙費用合計八十三萬元計算增加生活上需要之費用，尚無不合。
（四）減少勞動能力部分：查原告自八十六年七月一日起於日進舍刻印鑰匙行從事學
      徒職務，每月收入一萬五千元，自八十七年三月二十一日車禍無法工作，迄八
      十八年五月二日始復職，有員工職務證明書乙紙可按，查原告因本件車禍受有
      左側鎮骨、兩側股骨、下頷骨骨折、下頷骨粉碎性骨折、左手撕裂傷、牙齒掉
      落等傷害已如前述，又其自八十七年三月二十一日起至同年四月十一日止住院
      共二十二日，復於八十八年四月二十日起至同年月二十四日住院拆除骨折固定
      器，同年月三十日進行拆線，原告受傷前後共計休養十三個月，共計損失收入
      十九萬五千元，即堪採信。惟原告主張其因牙齒脫落、下頷骨骨折粉碎性亦喪
      失勞動能力，核與澄清醫院八十九年一月十三日澄敬字第二八號覆本院函稱原
      告並未因牙齒缺損而減少勞動能力不符，另原告主張其因下肢骨折終生遺存行
      動障礙云云，亦未提出任何證據已實其說，其請求按勞工保險條例殘廢給付表
      所列標準之損害賠償，即屬無據。
（五）精神慰撫金部分：按慰藉金核給之標準固與財產上損害之計算不同，然非不可
      斟酌雙方身分資力與加害程度，及其他各種情形核定相當之數額，最高法院著
      有五十一年度台上字第二二三號判例可資參照。本院斟酌原告七十一年三月十
      八日生，其為鎖匙刻印行學徒，每月收入一萬五千元；被告六十四年九月二十
      五日生，原告因本件車禍受有左側鎖骨骨折、兩側股骨骨折、下頷骨骨折、下
      頷骨骨折粉碎性、左手撕裂傷、牙齒掉落等傷害，惟其牙齒脫落已請求植牙費
      用，日後尚不致殘存重大傷害等一切情狀，認精神慰撫金以十萬元為適當。
四、惟按損害之發生被害人與有過失者，法院得減輕賠償金額，民法第二百十七條定
    有明文，本件原告本件事故之發生與有過失，已如前述，自應依過失相抵減輕被
    告之賠償金額。本件被告應注意車前狀況，並隨時採取必要之安全措施，且依當
    時情形，又無不能注意之情形，竟疏於注意，致與原告相撞，惟原告無照駕駛機
    車超速行駛，有違規定，有上開台灣省車輛行車事故覆議鑑定委員會八十九年四
    月二十四日府覆議字第八九○一七四號函可按。本院衡量原告駕駛重機車行經號
    誌路口未注意車前狀況且超速行駛等一切過失，認為以原告就車禍之發生應負百
    分之六十責任，被告亦負百分之四十責任為適當。故原告所可請求之數額自應依
    其過失程度予以酌減為：六十萬四千六百零四元（計算式：6142+280369+830000
    +195000 +100000= 0000000元,0000000 元×0.4＝604604元，元以下四捨五入）
    。
五、兩造均陳明願供擔保聲請宣告假執行或免為假執行，經核原告勝訴部份，均無不
    合，爰分別酌定相當之擔保金額宣告之；至原告敗訴部分，其假執行之聲請即失
    所附麗，應併予駁回。
六、本件事證已臻明確，兩造其餘之攻擊防禦方法及舉證，核與判決結果無影響，爰
    不逐一論列，併此敘明。
七、據上論結，本件原告之訴為一部有理由，一部無理由，依民事訴訟法第七十九條
    但書、第三百九十條第二項、第三百九十二條，判決如主文。
中      華      民      國    八十九    年      十一      月      二    日
                                        臺灣臺中地方法院民事第三庭
~B法      官  林慧貞
右為正本，係照原本作成。
如不服本判決，應於判決送達後二十日內，向本院提出上訴狀。
中      華      民      國    八十九    年      十一      月      三    日
~B法院書記官


司法院資訊處製作；財團法人民間司法改革基金會備份。
